臺灣臺北地方法院民事判決　　　　　　　 94年度訴字第258號
原　　　告　吳靜秋即冠盛工程行
訴訟代理人　鄭敏郎律師
被　　　告　理成營造工程股份有限公司
法定代理人　甲○○
訴訟代理人　陳明良律師
上列當事人間確認債權存在事件，案經臺灣臺南地方法院裁定移
轉管轄前來，本院於民國九十四年七月十九日言詞辯論終結，判
決如下：
    主    文
原告之訴駁回。
訴訟費用由原告負擔。
    事實及理由
一、原告主張：其與債務人安定營造有限公司（下稱安定公司）
    及昇功營造有限公司（下稱昇功公司）間假扣押強制執行事
    件，因安定公司及昇功公司均對被告理成營造工程股份有限
    公司（下稱理成公司）尚有工程款未領取，其遂聲請就該工
    程款債權假扣押強制執行，經本院民事執行處以93年度執全
    字第1432號執行命令，禁止債務人安定公司及昇功公司在新
    台幣（下同）974,923元及執行費7,800元之範圍內，收取對
    第三人（即被告）理成公司之工程款債權（含工程保留款、
    履約保證金及工程保固金）或為其他處分，第三人亦不得對
    債務人清償，詎被告竟具狀聲明異議，指稱安定公司及昇功
    公司已無工程款得以請領云云。惟被告聲明異議時，僅稱對
    於安定公司及昇功公司扣款若干金額，但並未以意思表示向
    安定公司及昇功公司行使解除權，依民法第258條第1項、第
    340條規定，被告對於安定公司及昇功公司之損害賠償請求
    權尚未發生，自不得逕行扣除，且縱再為解除，亦不得以所
    取得之債權與受扣押之債權為抵銷，爰依強制執行法第120
    條之規定提起本件訴訟等語。並聲明：確認安定公司及昇功
    公司對被告之工程款債權在974,923元之範圍內存在。
二、被告則否認安定公司及昇功公司對伊有任何工程款債權存在
    ，並以：債務人安定公司曾向伊承攬台灣高鐵C280反循環基
    樁施工工程，工程完工後經結算工程款，扣除安定公司請求
    付款時同意之扣款2,019,453元，雖尚餘工程款2,962,677元
    ，但安定公司另承攬伊之台灣高鐵C280變電站土建裝修工程
    ，該工程之工程款伊已全部付清，而安定公司尚欠伊應扣款
    3,586,747元未付，伊自得主張以安定公司尚欠之該應扣款
    與安定公司之尚餘工程款2,962,677元，在同金額部分抵銷
    ，抵銷後安定公司尚欠伊624,070元，伊並未欠安定公司任
    何款項。昇功公司亦曾向伊承攬台灣高鐵C280下部結構工程
    ，該工程完工後雖尚有保留款3,270,668元，然該工程有多
    項應扣款共計3,359,037元，伊亦得主張就該應扣款部分與
    昇功公司之工程保留款在同金額部分抵銷之，抵銷後昇功公
    司尚欠伊88,369元，伊亦未欠昇功公司任何款項等語，資為
    抗辯。並聲明：原告之訴駁回。
三、兩造不爭執之事實：
（一）原告於93年6月25日以所持有訴外人安定公司簽發、昇功
      公司背書之支票7紙、金額合計974,923元，經提示後因存
      款不足及拒絕往來戶而退票後，聲請假扣押強制執行，經
      本院以93年度裁全字第3430號裁定在案。
（二）原告即於93年7月12日聲請就安定公司及昇功公司對被告
      之工程款債權假扣押強制執行，經本院民事執行處於93年
      6月28日以93年度執全字第1432號執行命令，禁止債務人
      安定公司及昇功公司在974,923元及執行費7,800元之範圍
      內，收取對被告之工程款債權（含工程保留款、履約保證
      金及工程保固金）或為其他處分，被告亦不得對債務人清
      償，該執行命令於93年7月16日送達被告，被告旋於同年
      月27日以安定公司及昇功公司對伊已無可領取之工程款債
      權為由，具狀對上開執行命令聲明異議。
（三）嗣原告訴請安定公司及昇功公司給付票款974,923元本息
      ，並經臺灣臺南地方法院（下稱臺南地院）新市簡易庭以
      93年度新簡字第267號判決勝訴確定在案。
（四）安定公司曾向被告承攬台灣高鐵C280反循環基樁施工工程
      ，工程完工後經結算，扣除安定公司同意扣款2,019,453
      元後，尚餘工程款2,962,677元，惟安定公司另向被告承
      攬台灣高鐵C280變電站土建裝修工程，該工程之工程款已
      全部付清，惟安定公司尚欠被告應扣款3,586,747元未付
      ；昇功公司亦曾向被告承攬台灣高鐵C280下部結構工程，
      該工程完工後尚有保留款3,270,668元，然該工程有多項
      應扣款共計3,359,037元。
四、得心證之理由：
    本件兩造間主要之爭執點應在於：（一）被告對於安定公司
    及昇功公司有無可主張抵銷之債權，及（二）被告是否可主
    張以上開債權抵銷安定公司及昇功公司之債權。經查：
（一）原告主張之事實，固據其提出本院民事執行處93年7月12
      日北院錦93執全宇字第1432號執行命令1件（見臺南地院
      93年度補字第207號卷第10頁）及臺南地院新市簡易庭93
      年度新簡字第267號民事簡易判決及判決確定證明書各1件
      為證。並經本院依職權調取本院93年度裁全字第3430號、
      93年度執全字第1432號卷審核屬實，復為被告所不否認。
      堪認原告之主張為可採信。
（二）按當事人主張有利於己之事實者，就其事實有舉證之責任
      。但法律別有規定，或依其情形顯失公平者，不在此限。
      民事訴訟法第277條定有明文。查，被告雖不否認安定公
      司曾向伊承攬台灣高鐵C280反循環基樁施工工程，工程完
      工後經結算，扣除安定公司同意扣款2,019,453元後，尚
      餘工程款2,962,677元，及昇功公司曾向伊承攬台灣高鐵
      C280下部結構工程，該工程完工後尚有保留款3,270,668
      元之事實，惟辯稱安定公司另向被告承攬台灣高鐵C280變
      電站土建裝修工程，該工程之工程款已全部付清，惟安定
      公司尚欠被告應扣款3,586,747元未付；及昇功公司該工
      程有多項應扣款共計3,359,037元，伊得分別主張抵銷等
      語，並據提出安定-反循環基樁結算表及附件、安定-變電
      站工程結算表、昇功結算表及附件各1件（見本院卷1第28
      至56頁）、安定公司基樁契約書、安定混凝土結算統計表
      、安定沈樁廢樁未扣款項一覽表、扣款明細表、安定公司
      變電站契約書各1件、工程契約書5件、安固公司請款單、
      億揚工程行請款單、外勞使用薪資單、三月份廠商環保扣
      款分攤統計表、墩柱表面修補費用、混凝土及鋼筋超用計
      算表、太隆公司請款單各1件為證（見本院卷2第12至94頁
      ）。核與證人即被告之高鐵Ｃ280工地工所所長乙○○到
      庭證述之內容相符（見本院卷2第98至102頁）。原告雖否
      認上開證物之真正，惟對於證人乙○○之證詞則表示無意
      見（見同上卷第103頁），足見被告所辯安定公司施作台
      灣高鐵C280反循環基樁工程，扣除安定公司同意扣款之2,
      019,453元後，雖尚餘工程款2,962,677元，惟安定公司另
      承攬台灣高鐵C280變電站土建裝修工程，該工程之工程款
      已全部付清，但尚欠被告應扣款3,586,747元未付；及昇
      功公司施作台灣高鐵C280下部結構工程，該工程完工後雖
      尚有保留款3,270, 668元，但昇功公司該工程有多項應扣
      款共計3,359,037元等語，即屬可取，原告否認上開被告
      所提出證物之真正，並否認被告對安定公司及昇功公司有
      債權云云，則非可取。
（三）按二人互負債務，而其給付種類相同，並均屆清償期者，
      各得以其債務，與他方之債務，互為抵銷。但依債之性質
      不能抵銷或依當事人之特約不得抵銷者，不在此限。民法
      第334條第1項定有明文。查，被告所辯安定公司施作台灣
      高鐵C280反循環基樁工程，扣除安定公司同意扣款之2,01
      9,453元後，雖尚餘工程款2,962,677元，惟安定公司另承
      攬台灣高鐵C280變電站土建裝修工程，該工程之工程款已
      全部付清，但尚欠被告應扣款3,586,747元未付及昇功公
      司施作台灣高鐵C280下部結構工程，該工程完工後雖尚有
      保留款3,270, 668元，但昇功公司該工程有多項應扣款共
      計3,359,037元等語，既屬可取，原告否認被告對安定公
      司及昇功公司有債權云云，則無可取。
（四）原告雖以被告聲明異議時，僅稱對於安定公司及昇功公司
      扣款若干金額，但並未以意思表示向債務人安定公司及昇
      功公司行使解除權，依民法第258條第1項、第340條規定
      ，被告對於債務人安定公司及昇功公司之損害賠償請求權
      尚未發生，自不得逕行扣除，且縱再為解除，亦不得以所
      取得之債權與受扣押之債權為抵銷云云。惟按，抵銷不以
      雙方之債權明確為要件，故損害賠償債權當事人間，雖於
      其成立或範圍有所爭執，亦非必俟判決確定後始得抵銷，
      且金錢債權之損害賠償請求權於其請求權發生時，即應認
      為已屆清償期，故賠償權利人對於賠償義務人，負有金錢
      債務已屆清償期者，賠償權利人以其債務與他方之債務互
      相抵銷，不得謂與民法第334條所定抵銷要件不符。查，
      被告與安定公司及昇功公司間有關上開安定-反循環基樁
      結算表及附件、安定-變電站工程結算表、昇功結算表及
      附件（見本院卷1第28至56頁）雖均係於93年7月24日計算
      ，且與安定公司、昇功公司還沒有結算等情，固據證人乙
      ○○證稱在卷可參（見本院卷2第102頁），為兩造所不爭
      。惟查，被告對於安定公司及昇功公司之上開債權均係於
      九十三年六月間之前即已發生者（見本院卷1第51至56頁
      ），顯早於上開執行命令於93年7月16日送達被告理成公
      司之前，故被告雖結算安定公司及昇功公司均尚有保留款
      ，惟經過計算結果，已經沒有多餘的工程款可以領取。從
      而，依上開規定及說明，被告理成公司主張得以該等債權
      與安定公司及昇功公司之債權抵銷，自屬有據。況如安定
      公司及昇功公司對於被告尚有工程款可資領取，應不致於
      避不出面解決。但安定公司及昇功公司卻均未加聞問，足
      見安定公司及昇功公司亦自知對於被告已無可領取之工程
      款債權，則被告雖係於93年7月24日始計算與安定公司及
      昇功公司間有關上開各工程之工程款，並不影響被告得對
      安定公司及昇功公司主張之抵銷，從而，原告上開主張仍
      非可取。
（五）按抵銷，應以意思表示，向他方為之。其相互間債之關係
      ，溯及最初得為抵銷時，按照抵銷數額而消滅。民法第33
      5條第1項亦有明定。查，被告業已於94年7月1日以存證信
      函分別向安定公司及昇功公司為抵銷之意思表示，有存證
      信函及回執各2件可稽（見本院卷2第127至130頁、137、
      138頁），依上開規定，安定公司及昇功公司之工程款債
      權即溯及最初得為抵銷時，按照抵銷數額而消滅。
（六）綜上所述，被告主張得以安定公司尚欠之該應扣款與安定
      公司得請求之尚餘工程款2,962,677元，在同金額部分抵
      銷，抵銷後安定公司尚欠伊624,070元，伊未欠安定公司
      款項及以昇功公司所承攬之上開工程有多項應扣款共計
      3,359,037元，伊亦得主張就該應扣款部分與昇功公司之
      工程保留款在同金額部分抵銷之，抵銷後昇功公司尚欠伊
      88,369元，伊亦未欠昇功公司款項等語，即為有據。安定
      公司及昇功公司既均對被告已無可資領取之工程款，則被
      告於收受上開執行命令時具狀聲明異議，自非無據。從而
      ，原告訴請確認安定公司及昇功公司對被告之工程款債權
      在974,923元之範圍內存在云云，為無理由，不應准許。
五、因本案事證已臻明確，兩造其餘主張陳述及所提之證據，均
    毋庸再予審酌，附此敘明。
六、訴訟費用負擔之依據：民事訴訟法第78條。
中　　華　　民　　國　　94　　年　　8 　　月　　5 　　日
                民事第三庭    法    　官　張明輝
以上正本係照原本作成
如對本判決上訴，須於判決送達後20日內向本院提出上訴狀
中　　華　　民　　國　　94　　年　　8 　　月　　5 　　日
                  　　　　　　法院書記官　周其祥
